【裁判字號】    99,交上易,394
【裁判日期】    990525
【裁判案由】    過失致死
【裁判全文】
臺灣高等法院臺中分院刑事判決       99年度交上易字第394號
上  訴  人  臺灣彰化地方法院檢察署檢察官
被      告  丙○○
上列上訴人因被告犯過失致死案件，不服臺灣彰化地方法院98年
度交易字第269號中華民國99年2月3日第一審判決 （起訴案號：
臺灣彰化地方法院檢察署98年度偵字第9279號），提起上訴，本
院判決如下：
    主  文
上訴駁回。
    理  由
一、公訴意旨謂以：被告丙○○於民國98年5月7日21時許，駕駛
    車牌號碼9H-4113號自小客車 ，沿彰化縣花壇鄉○○路由南
    往北方向行駛，行駛至同縣花壇鄉○○路、光明路之有號誌
    交岔路口欲左轉進入光明路時，本應注意車輛左轉彎，應行
    至交岔路口中心處左轉，不得占用來車道搶先左轉，且轉彎
    車應讓直行車先行，而當時天候晴，夜間有照明、視距良好
    ，路面乾燥無缺陷、無障礙物，並無不能注意之情事，被告
    丙○○竟疏未注意及此，於進入前揭交岔路口時，未達該路
    口中心處即搶先左轉，並占用來車道，於該小客車車頭進入
    對向（南下）之第三車道時，適有被害人陳漢泉騎乘車牌號
    碼KXA-836號重型機車， 沿花壇鄉○○路第三車道由北往南
    方向駛抵前揭交岔路口時，被害人陳漢泉突見被告丙○○所
    駕駛前揭小客車侵入其前行車道而緊急煞車並閃避時，因驚
    慌、失控而人車倒地、滑行，受有顏面、四肢與背部多處表
    淺性擦傷、腦部前額葉挫傷、腦組織出血等傷害，咽喉及呼
    吸道遭嘔吐物阻塞致窒息死亡， 因認被告涉犯有刑法第276
    條第1項之過失致人於死罪嫌等語。
二、按犯罪事實應依證據認定之，無證據不得認定犯罪事實；又
    不能證明被告犯罪者，應諭知無罪之判決，刑事訴訟法第15
    4條第2項、第301條第1項分別定有明文。另刑事訴訟法上所
    謂認定犯罪事實之證據，係指足以認定被告確有犯罪行為之
    積極證據而言；如未能發現相當證據或證據不足以證明，自
    不能以推測或擬制之方法，以為裁判基礎；且認定犯罪事實
    所憑之證據，無論係直接證據或間接證據，其為訴訟上之證
    明，須於通常一般之人均不致有所懷疑，而得確信其為真實
    之程度者，始得據為有罪之認定，倘其證明尚未達到此一程
    度，而有合理之懷疑存在，復無其他調查途徑可尋，法院即
    應為無罪之判決，最高法院29年度上字第3105號、40年度台
    上字第86號及76年度台上字第4986號判例可資參照。再者，
    告訴人之告訴，係以使被告受刑事訴追為目的，是其陳述是
    否與事實相符，仍應調查其他證據以資審認，必告訴人所述
    被害情形無瑕疵可指，且就其他方面調查又與事實相符，其
    供述始足據為判決之基礎，最高法院52年度台上字第1300號
    、32年度上字第657號判例同可資參照 ，因此告訴人之指訴
    是否可採，仍須調查其他積極證據，以查證該指訴是否與事
    實相符，尚難單憑告訴人之指訴，即入人於罪。另按事實審
    法院對於證據之取捨，依法雖有自由判斷之權，然積極證據
    不足證明犯罪事實時，被告之抗辯或反證縱屬虛偽，仍不能
    以此資為積極證據應予採信之理由，最高法院亦著有30年上
    字第482號判例可資參照。 再無論直接證據或間接證據，其
    為訴訟上之證明，須於通常一般之人均不致有所懷疑，而得
    確信為真實之程度者，始得據為有罪之認定。又刑事訴訟法
    第161條第1項規定：檢察官就被告犯罪事實，應負舉證責任
    ，並指出證明之方法。因此，檢察官對於起訴之犯罪事實，
    應負提出證據及說服之實質舉證責任。倘其所提出之證據，
    不足為被告有罪之積極證明，或其指出證明之方法，無從說
    服法院以形成被告有罪之心證，基於無罪推定之原則，自應
    為被告無罪判決之諭知 （最高法院著有92年度臺上字第128
    號判例要旨參照）。末按刑法上之過失，係指行為人按其情
    節應注意，並能注意而不注意者，或行為人對於構成要件事
    實，雖預見其能發生而確信其不發生者而言，刑法第14條定
    有明文，故刑法上過失行為之成立，應以行為人對該過失行
    為所生之構成要件結果、因果歷程有客觀預見可能性及主觀
    預見可能性，且行為人基於此預見之可能性，而有違反客觀
    上之注意義務致構成要件事實發生者，始足當之。
三、本件公訴人認被告涉犯有刑法第276條第1項之過失致人於死
    罪嫌，無非係以被告坦承於前揭時地駕駛小客車左轉彎時，
    適有陳漢泉騎乘機車駛至該路口並倒地後，送醫不治死亡之
    事實，復有告訴人乙○○之指訴，並有道路交通事故調查報
    告表(一)、(二)、現場圖、現場照片及路旁監視錄影設備翻拍照
    片、KXA-836號機車外觀照片、彰化縣警察局彰化分局98年6
    月30日彰警分偵字第0980019306號函所附之現場勘查報告在
    卷可稽，而被害人陳漢泉確因本件車禍死亡，業據檢察官率
    同法醫師相驗屬實，製有檢驗報告書、相驗屍體證明書及法
    務部法醫研究所98年 6月23日法醫理字第0980002458號函檢
    具之解剖報告書、鑑定報告書等為其主要論據。
四、惟訊據被告則堅詞否認有何如公訴人所指訴之過失致人於死
    之犯行，並辯稱：伊沒有撞到死者陳漢泉，伊有禮讓死者的
    機車先行，死者是經過伊後才跌倒，死者的前面還有一輛機
    車，伊也有禮讓他，伊沒有過失等語。
五、有關於證據能力部分：
    本件被告對於證據能力部分明確表示沒有意見，同意有證據
    能力（見本院99年3月29日準備程序筆錄）。且查：
  (一)臺灣彰化地方法院檢察署檢驗報告書、相驗屍體證明書、法
    務部法醫研究所解剖報告書、鑑定報告書等，分別係該署、
    所執行屍體相驗、解剖鑑定公務所出具之書面鑑定報告，均
    屬刑事訴訟法第206條之鑑定報告 ，依同法第159條第1項之
    除外規定（參照該條立法理由），自得為證據。另98年5月9
    日檢察官勘驗車牌號碼9H-4113號自小客車及車牌號碼KXA-8
    36號重型機車，係檢察官依刑事訴訟法第212條、第213條規
    定所為之勘驗處分，復查無有顯不可信之情況，依法亦得為
    證據（最高法院96年度台上字第7335號判決意旨參見）。
  (二)卷附道路交通事故調查報告表(一)、(二)，及98年 6月30日彰警
    分偵字第0980019306號函檢具之現場勘察報告，均係彰化縣
    警察局彰化分局警員及鑑識課警務員所製作，屬公務員職務
    上所製作之紀錄文書，且被告於本院審理時亦未主張有如何
    之「顯有不可信之情況」，本院審酌該等書證係現場執行勤
    務之警員依法所製作，復查無其他顯不可信之情形存在，並
    與檢察官主張之事實亦具有關聯性， 依刑事訴訟法第159條
    之4第1款規定，該等書證自得採為證據。
  (三)卷附臺灣省彰化縣區車輛行車事故鑑定委員會函旨及臺灣省
    車輛行車事故覆議鑑定委員會函旨說明，均係屬刑事訴訟法
    第206條之鑑定報告，且係檢察官依同法第208條之規定囑託
    具公信力之專業鑑定機關所為，依同法第159條第1項之除外
    規定（參照該條立法理由），前開函旨及函旨說明自得為證
    據。
  (四)至卷附之交通事故現場採證照片、車損照片、路口現場照片
    、死亡相驗照片、路口監視器錄影光碟及錄影光碟翻拍照片
    等，均係屬機械性紀錄特徵，也就是認識對象的是照相機及
    攝影機鏡頭，透過機械鏡頭形成的畫面映寫入膠卷、光碟片
    或以數位方式存入特定設備內，然後還原於照相紙及播放設
    備上，故照相中及監視器錄影光碟畫面與光碟翻拍相片中均
    不含有人的供述要素，在現實情形與作為傳達結果的攝影、
    照相，在內容上的一致性是透過機械的正確性來加以保障的
    ，在攝影、照相中，並不存在人對現實情形的知覺、記憶，
    在表現時經常可能發生的錯誤（如知覺的不準確、誤差及記
    憶隨時間推移而發生的變化），故照相及攝影光碟畫面與翻
    拍照片當然是非供述證據，並無傳聞法則之適用，本案卷附
    之交通事故現場採證照片、車損照片、路口現場照片、死亡
    相驗照片、路口監視器錄影光碟及錄影光碟翻拍照片等既係
    透過攝影機、相機拍攝後經播放、洗印所得，且與本案犯罪
    事實均具有關聯性，經查又無不得作為證據之事由（如執行
    公務之人員違法取證及偽、變造取證），依法自得作為證據
    ，而有證據能力（最高法院97年度臺上字第3854號判決意旨
    參見）。
  (五)卷附內政部警政署刑事警察局98年6月11日刑鑑字第0980069
    140號鑑定書，係屬刑事訴訟法第206條之鑑定報告，且係檢
    察官依同法第208條之規定 囑託具公信力之專業鑑定機關所
    為，內政部警政署刑事警察局因此出具之鑑定書，均為實施
    鑑定之人員依專業知識經驗陳述其判斷意見，自屬刑事訴訟
    法第159條第1項所指例外情形，且該鑑定書內已具體載明鑑
    定方法及其結果，已符合鑑定報告書之法定記載要件，自具
    有證據能力。
  (六)按被告以外之人於審判外之陳述 ，雖不符刑事訴訟法第159
    條之1至之4等4條之規定， 而經當事人於審判程序同意作為
    證據，法院審酌該言詞陳述或書面陳述作成時之情況，認為
    適當者，亦得為證據；當事人、代理人或辯護人於法院調查
    證據時，知有刑事訴訟法第159條第1項不得為證據之情形，
    而未於言詞辯論終結前聲明異議者，視為有前項之同意，同
    法第159條之5定有明文。經查，本案除上揭所述證據能力部
    分外，其餘卷內所引用之供述證據【含言詞及書面陳述（如
    道路交通事故現場圖）】，其性質屬於證人於審判外的陳述
    ，而為傳聞證據， 且查無符合刑事訴訟法第159條之1至之4
    等前4條之情形者， 原雖無證據能力，然此部分供述證據【
    含言詞及書面陳述（如道路交通事故現場圖）】內容，業經
    本院審理時予以提示並告以要旨，且經檢察官及被告表示意
    見。當事人已知上述供述證據乃傳聞證據，且被告均明示同
    意作為證據，依上開規定，參酌上開供述證據作成時，或因
    距離案發時間較近；或因較無人情施壓或干擾，且亦無違法
    、不當取供及採證之情形存在，認為以之作為本案之證據亦
    屬適當，自均有證據能力。
六、檢察官上訴意旨稱：原審判決被告丙○○無罪，固非無見，
    惟查：
  (一)原審判決認被害人陳漢泉所騎乘之機車車牌號碼KXA─836號
    重型機車右側之新刮痕及飾板脫離之情形，經勘驗之結果，
    認應係被害人人車倒地後摩擦路面所造成，而非與被告所駕
    駛車牌號碼9H─4113號自小客車碰撞所致，及將被告所駕駛
    自小客車右前保險桿之油漆擦痕與被害人機車右側踏板車身
    油漆碎片送驗後無法相互比鑑及被害人之機車刮地痕筆直而
    未偏移等情，而認被害人是否遭被告駕車撞擊尚有可疑而為
    無罪判決。惟按起訴意旨係以被告駕駛自用小客車，行駛至
    彰化縣花壇鄉○○路、光明路之有號誌交岔路口欲左轉進入
    光明路時，本應注意車輛左轉彎，應行至交岔路口中心處左
    轉，不得占用來車道搶先左轉，且轉彎車應讓直行車先行，
    而被告竟疏未注意及此，於進入前揭交岔路口時，未達該路
    口中心處即搶先左轉，並占用來車道，於該小客車車頭進入
    對向（南下）之第三車道時，適有被害人騎乘機車，沿花壇
    鄉○○路第三車道由北往南方向駛抵前揭交岔路口時，被害
    人突見被告所駕駛前揭小客車侵入其前行車道而緊急煞車並
    閃避時，因驚慌、失控而人車倒地致發生死亡結果。是起訴
    意旨亦未認定被害人人車倒地係因被告駕車碰撞所致；另被
    告亦無法確認是否撞擊被害人，末車輛行車事故鑑定委員會
    鑑定意見亦認二車應無發生碰撞。是原審判決徒用大量篇幅
    認定二車並未發生碰撞，而認被告並無過失等情，係屬未能
    在起訴犯罪事實內為爭點（即被告左轉有無違反道路交通安
    全規則等規定）集中審理，即對當事人為突襲性之裁判。
  (二)原審判決又以被害人血液送驗結果含酒精13mg/dL（即0.013
    ％）及胃內容物含酒精123mg/dL等情，而難認被害人騎乘機
    車係遭被告撞擊所致等語。公訴人突見此語實覺詫異！蓋原
    審認定被害人血液及胃內容物含有酒精與兩車是否有發生碰
    撞究竟有何關連未見原審判決有何說明？是公訴人不得不試
    行揣測原審係認為被害人疑有生前飲酒，致行車不穩而自行
    倒地？然所謂有幾分證據說幾分話，查被害人之酒精濃度甚
    低，是否有生前飲酒及回溯駕車時酒精濃度為何均無法得知
    ，如要認被害人飲酒導致駕車不穩應有積極證據，如函詢有
    關單位被害人體內存有微量酒精出於何種原因（飲酒、服藥
    抑或其他原因）、是否足以導致其安全駕駛能力？惟庭訊勘
    驗錄影光碟，亦不見被害人有何駕車不穩之跡象。再者，被
    害人血液及胃內容物均有chlorpheniramine此種抗組織胺成
    分，常見於抗敏感藥物中，而成藥含有些微酒精成分，亦屬
    公眾所知之常識。是被告血液及胃內容物同時存在微量酒精
    及抗組織胺之藥物，是否為被害人服用藥物抑或飲酒所致，
    原審未予詳查竟突襲於判決理由中，暗有歸責被害人之意，
    實難令人信服，亦對死亡無法為己辯護之被害人不公。
  (三)原審判決末以監視錄影畫面及現場路面寬度、交岔路口距離
    綜合判斷，被告確非完全未減速而貿然左轉，其辯稱其於上
    開時間，駕車沿彰化縣花壇鄉○○路由南往北方向行駛，行
    駛至同縣花壇鄉○○路、光明路之有號誌交岔路口欲左轉進
    入光明路 ，轉彎至南下第2車道時，因見被害人騎乘機車沿
    南下第3車道靠近機車道由北往南直行 ，遂帶煞車以時速低
    於10公里之車速讓被害人機車先行通過尚非不可採信等情，
    從而認定被告駕駛自小客車行經交岔路口，其為左轉彎車已
    讓被害人騎乘之直行機車先行，自難認就本件交通事故之發
    生具有過失原因。查被告既已自承含帶煞車左轉上開交岔路
    口，而勘驗光碟結果發現被告徒留第三車道任被害人通過。
    惟被告既欲禮讓被害人通行，何以含帶煞車以慢速通過路口
    ，而僅留一車道供直行車通行？依一般駕駛人角度觀之，被
    告以此慢速轉彎，而通過空間甚窄，將給予被害人預測判斷
    上之失誤。換言之，被害人無法有效判斷被告是否確有禮讓
    其通行之意圖，擔心被告隨時可能瞬間侵入其車道，故有起
    訴意旨所載被害人因驚慌失措緊急煞車倒地之情狀。是被告
    禮讓並未確實，誠屬有過失一節無疑。
  (四)按道路交通事故之責任歸屬，司法實務向以車輛行車事故鑑
    定委員會之意見為重要依據。然司法官係以其法律專業，綜
    合各項證據依其自由心證為裁量，不可過份受限於鑑定意見
    。查臺灣省彰化區車輛行車事故鑑定委員會係認兩車並未碰
    撞，至於被告左轉是否為影響被害人行車失控之原因則無法
    判定。惟送覆議鑑定結果，臺灣省車輛行車事故覆議鑑定委
    員會則分別為假設情況：若二車有碰撞，則被告為肇事主因
    ，被害人為肇事次因；若二車無碰撞，則被害人為肇事主因
    ，被告無肇事因素等語。按權利之歸屬係屬預定內容且為分
    門別類，乃法律邏輯之根本原理，豈有因假設情況之不同而
    能更改預定判屬，而使權利產生不確定性之理？「路權」既
    為權利，分別具有請求他方讓己先行（積極面）及肇事責任
    歸屬（消極面）之權能，而路權歸屬既已判別予直行車，則
    別無因碰撞與否產生路權變動之可能。查本件路權歸屬於被
    害人殆無疑義，爭點在於被告是否侵害其路權，而被告未予
    充分尊重被害人路權已如上述。是原審不查鑑定意見具有上
    開邏輯謬誤，反受限於該意見以二車有無碰撞以判定肇事原
    因，實乃捨本逐末，應無必要。本件原審判決，認事用法既
    有違誤，請將原判決撤銷，更為適當合法之判決等語。
七、本院查：
  (一)本件係由告訴人請求檢察官上訴，而告訴人在請求檢察官上
    訴狀內，主要仍係論述主張認被告所駕駛之自小客車確實有
    自左側擦撞被害人所騎乘之重型機車，而致被害人向右傾倒
    而死亡之結果，足證被告之行為與本件被害人死亡之結果間
    確有因果關係。而本件依檢察官起訴書所載之犯罪事實係認
    「---，適有陳漢泉騎乘車牌號碼KXA-836號重型機車，沿花
    壇鄉○○路第三車道由北往南方向駛抵前揭交岔路口時，陳
    漢泉突見丙○○所駕駛前揭小客車侵入其前行車道而緊急煞
    車並閃避時，因驚慌、失控而人車倒地、滑行，受有顏面、
    四肢與背部多處表淺性擦傷、腦部前額葉挫傷、腦組織出血
    等傷害，咽喉及呼吸道遭嘔吐物阻塞致窒息死亡。」即檢察
    官起訴書所載之起訴意旨亦未認定被害人陳漢泉人車倒地係
    因被告駕車碰撞所致，此復經檢察官於上訴書內再度予以主
    張敘明，雖檢察官上訴意旨另認「原審判決徒用大量篇幅認
    定二車並未發生碰撞，而認被告並無過失等情，係屬未能在
    起訴犯罪事實內為爭點（即被告左轉有無違反道路交通安全
    規則等規定）集中審理，即對當事人為突襲性之裁判。」然
    查，本件不論係死者家屬或告訴人乙○○於刑事補充告訴狀
    內均認，係被告疏於注意違規左轉，擦撞對向直行之被害人
    而肇事，且被告擦撞被害人後，導致被害人跌落地面，致使
    被害人因嘔吐物吸入呼吸道窒息而死亡。甚且本案於偵查中
    主要重點亦係在查證被告所駕駛之自小客車與被害人所騎乘
    之重型機車兩車之間究有無發生碰撞、擦撞以明肇事責任，
    則原審判決用大量篇幅認定二車並未發生碰撞、擦撞，本為
    事實審法院認事用法所必需，自不得以此空言指稱有「對當
    事人為突襲性之裁判」之情形，此應先予指明。
  (二)本件原審判決雖有記載：「(四)又觀諸卷附之警製道路交通事
    故現場圖及現場照片，被害人之機車倒地處往其來車方向延
    伸，上開路段中山路由北往南方向第三車道中央地面上留有
    1道長度7.2公尺之刮地痕 ，刮地痕終點距離被害人血跡9.4
    公尺；距離被害人機車倒地處11.2公尺（9.4＋1.8＝11.2）
    ，其間並無機車零件碎片或物品散落之情形，而經本院勘驗
    該路段監視錄影設備攝錄光碟所示，足認被害人於當日係沿
    中山路由北往南方向第三車道靠近機車優先車道行駛（見本
    院99年 1月14日勘驗筆錄及本院卷37至41頁監視錄影光碟翻
    拍照片），倘被告駕駛之自小客車果真撞擊被害人機車之左
    側，則被害人之機車於行進間理應往右方偏移，而不至於在
    其行徑路線上留下現場圖所示幾近筆直 且長約7.2公尺之刮
    地痕；再衡以被害人陳漢泉送驗血液經檢驗結果含酒精13mg
    /dL（即0.013％）、Lidocaine、 Chlorpheniramine，送驗
    胃內容物含酒精123mg/dL、Chlorpheniramine，有上開法醫
    研究所鑑定報告書可憑（見該報告書第7頁）， 本院尚難僅
    因被害人騎乘上開機車行經上開路段人車倒地，逕認被害人
    確係遭被告駕駛之自小客車撞擊所致。」等語，惟依此段文
    字之前後文內容，除在表示法務部法醫研究所鑑定報告書毒
    物化學檢驗欄內有 「送驗血液經檢驗結果含酒精13mg/dL（
    即0.013％）、Lidocaine、Chlorpheniramine。送驗胃內容
    物經檢驗含酒精123mg/dL、Chlorpheniramine」之記載業經
    原審參酌外，原審並未以此段文字內容進一步對被害人即死
    者陳漢泉為不利益之評價，亦無論述認定被害人有飲用酒類
    、服用藥物騎乘機車之情形存在，是以檢察官上訴書所稱：
    「原審未予詳查竟突襲於判決理由中，暗有歸責被害人之意
    」，要係屬上訴人臆測之詞。
  (三)本件被害人陳漢泉因行進中之機車突然轉倒，因運動慣性向
    前飛仆，頭部、顏面與胸前及四肢伸側碰撞及摩擦地面所形
    成外傷。軀幹與四肢傷勢表淺，並無相對體腔內出血或骨折
    。頭面部撞擊造成額葉挫傷腦組織出血，但是未造成硬腦膜
    上下腔出血，及產生大量佔據顱內空間血塊。前述外傷不足
    造成立即死亡，死者另外在咽喉及呼吸道內發現嘔吐物。由
    車禍發生在21時左右，秀傳醫院就醫時間為21時11分，約11
    分鐘短促時間內死者即喪失呼吸心跳，研判死亡原因應為呼
    吸道阻塞窒息，死亡方式為意外，業據檢察官督同檢驗員相
    驗屬實，製有檢驗報告書、相驗屍體證明書及法務部法醫研
    究所98年 6月23日法醫理字第0980002458號函檢具之解剖報
    告書、鑑定報告書等在卷可稽，固堪認定。惟查：(1)被害人
    陳漢泉所騎乘車牌號碼KXA-836號機車發生車禍後 ，踏板右
    側邊緣有新刮痕，右踏板外緣飾板有脫離情形，機車座墊下
    方藍色塑膠飾板均無破裂情形，車頭大燈及大燈旁之藍色飾
    板、車頭斜板及前車輪上方檔泥板均無破裂情形。前輪上方
    檔泥板下緣偏左側有刮痕，車頭大燈左側藍色飾板、腳踏板
    左側藍色飾板、左前方向燈後方飾板、左側乘客腳踏板邊緣
    藍色踏板均有摩擦後掉漆痕跡，但並非新鮮痕跡，因藍漆刮
    除部分已有附著油漬與髒污，機車左後方向燈旁飾板有非新
    鮮碰撞痕，乘客座右後方藍色扶手上有刮痕、右把手外緣鐵
    質部分有摩擦痕跡。 而被告駕駛之車牌號碼9H-4113號自小
    客車左側兩車門外觀均無碰撞痕跡，左側葉子板、引擎蓋無
    碰撞痕跡，右側葉子板有與地面平行之刮痕，從右前輪鋼圈
    外圍往後延至右前車門，在右前車門前緣部分有掉漆生鏽情
    形，其刮痕高度為62.6公分，右前門下緣有刮痕高度為30.8
    公分 ，刮痕上緣有一長10.8公分、寬約2公分之轉印痕，右
    後門飾條下方有一刮痕高度為45.5公分長度50.8公分，呈水
    平狀態。右後門後方鋼板、後行李廂蓋均無碰撞痕跡，後保
    險桿除左後方有凹痕外，均無新鮮碰撞或刮痕，前保險桿除
    烤漆陳舊以外，並無明顯破裂或碰撞痕跡等情，業經檢察官
    於事故發生後之98年5月9日勘驗屬實， 製有勘驗筆錄1份在
    卷足憑（見相驗卷第28頁）。又經彰化縣警察局彰化分局鑑
    識課人員於98年 5月14日就上開自小客車及機車車損位置與
    路徑模擬比對之結果，被告駕駛之上開自小客車左前側保險
    桿和右前側保險桿、以及右葉子板（右方向燈旁、右輪上方
    ）有微量刮痕痕跡，四輪輪胎均完整無爆裂情形，車頭部分
    無明顯撞擊跡象 （該車外部痕跡型態、位置詳如附表1所示
    ）。其中如附表1編號2、3所示之刮痕為凹陷印痕 ，無轉移
    外附漆且非新痕，如附表1編號7所示之刮痕經放大檢視可見
    微量藍色漆狀物附著， 此外如附表1編號1、4、5、6所示之
    刮痕未於車身其他部分發現可疑外附漆狀物；再被害人騎乘
    之上開機車車身外殼表面，發現左側無明顯擦撞痕跡（車身
    刮痕方向、位置詳如附表2所示），其中如附表2編號C至G所
    示之右側刮痕皆表面藍漆遭刮除而露出內層白色底漆，研判
    為倒地之刮地痕， 如附表2編號A、B所示之左側刮痕亦為藍
    色漆遭刮除，惟方向性不明確，機車車身及車尾經檢視皆未
    發現可疑漆狀物附著等節，有該局98年 6月30日彰警分偵字
    第0980019306號函檢具之現場勘查報告1份在卷可參 （見相
    驗卷第116至131頁），參以卷附道路交通事故現場圖所示，
    被害人機車係向右側倒地，足見上開機車右側之新刮痕及飾
    板脫離之情形，應係被害人人車倒地後摩擦路面所造成，而
    非遭被告駕駛之自小客車碰撞所致。(2)再者，被告駕駛之自
    小客車右前保險桿之油漆擦痕（即如附表1編號7所示之刮痕
    ），雖與被害人機車左車身飾板裂痕（即如附表2編號A所示
    ）距地高度略相當，然經送請內政部警政署刑事警察局以鏡
    檢法、紅外線光譜分析法、掃瞄式電子顯微鏡/X射線能譜分
    析法、熱裂解氣相層析/質譜分析法鑑定結果，上開編號7之
    油漆擦痕為黑色膠質物少許，本身為單一層次黑色膠質物，
    表面發現有極微量外來藍色物質，因該外來物質極微量且與
    背景嚴重磨混，無法有效分離取樣鑑定，因而與採自被害人
    所騎乘機車右側踏板車身碎片之油漆碎片無法相互比鑑，有
    該局98年6月11日刑鑑字第0980069140號鑑定書1紙在卷可按
    ，是以被告所駕駛自小客車右前保險桿之油漆擦痕亦無可認
    定係撞擊被害人機車車身所致。(3)又觀諸卷附之警製道路交
    通事故現場圖及現場照片，被害人之機車倒地處往其來車方
    向延伸，上開路段中山路由北往南方向第三車道中央地面上
    留有一道長度7.2公尺之刮地痕 ，刮地痕終點距離被害人血
    跡9.4公尺；距離被害人機車倒地處11.2公尺（9.4＋1.8 ＝
    11.2），其間並無機車零件碎片或物品散落之情形，而經原
    審勘驗該路段監視錄影設備攝錄光碟所示，足認被害人於當
    日係沿中山路由北往南方向第三車道靠近機車優先車道行駛
    （見原審99年 1月14日勘驗筆錄及原審卷第37至41頁監視錄
    影光碟翻拍照片），倘被告駕駛之自小客車果真撞擊被害人
    機車之左側，則被害人之機車於行進間理應往右方明顯偏移
    ，而不至於在其行徑路線上留下現場圖所示幾近筆直且長約
    7.2公尺之刮地痕 ，從而尚難僅因被害人騎乘上開機車行經
    上開路段人車倒地，即逕認被害人確係遭被告所駕駛之自小
    客車撞擊所致。(4)另參酌以由告訴人所提出卷附之現場路旁
    監視器畫面翻拍照片4幀，細觀該4幀照片內容中如以南向之
    行人穿越道（即斑馬線）為判斷基準（包括斑馬線二側及斑
    馬線間距白漆之相關位置），可見被害人所騎機車倒地後，
    其括地痕係保持直線狀態，並無任何偏離之情形，再參酌以
    刮地痕之起始點處及自北向行人穿越道至南向行人穿越道間
    （即整個路口），並無任何因碰撞、撞擊而產生之散落物跡
    證存在，此亦有道路交通事故現場圖附卷可證，且證人即繪
    製道路交通事故現場圖之警員施錦耀於原審審理時明確結證
    稱：「（檢察官問：有無看監視器？）有」「（檢察官問：
    監視器顯示車子已經通過後，死者才過？）監視器的畫質不
    是很好，是死者先過。」等詞（見原審卷第57、58頁），綜
    上足認被告所駕駛之自小客車與被害人所騎乘之重型機車二
    車之間，確實並無發生碰撞、擦撞之情形存在。甚且由被害
    人機車倒地後之刮地痕長度約7.2公尺 ，且刮地痕行徑係呈
    筆直狀，惟現場並無任何與被害人機車行駛方向同向之煞車
    痕存在（亦參見卷附之道路交通事故現場圖），另證人即繪
    製道路交通事故現場圖之警員施錦耀於原審審理時亦明確結
    證稱：現場沒有煞車痕跡等語（見原審卷第57頁），由此客
    觀情狀觀之，實亦無從認定被害人有公訴人起訴書所載之「
    ----，陳漢泉突見丙○○所駕駛前揭小客車侵入其前行車道
    而緊急煞車（因查無現場有煞車痕）並閃避（刮地痕並無斜
    向偏離）時，----」之情形，是公訴人此部分所為之記載顯
    與卷證不符，實無可採。
  (四)按汽車行駛至交岔路口，其行進、轉彎，應依下列規定：五
    、左轉彎時，應距交岔路口三十公尺前顯示方向燈或手勢，
    換入內側車道或左轉車道，行至交岔路口中心處左轉，並不
    得占用來車道搶先左轉。七、轉彎車應讓直行車先行。道路
    交通安全規則第102條第1項第5款、第7款分別定有明文。查
    ：(1)本件經原審勘驗前開監視錄影設備攝錄光碟之結果，被
    告之自小客車於錄影器顯示20時49分32秒時出現在畫面右上
    方，左轉朝光明路東往西方向行駛，於20時49分33秒時車頭
    朝光明路方向行至交岔路口中心處，車頭前方有一機車車前
    大燈光暈（非被害人騎乘之機車，應為其前方機車），20時
    49分34秒時該機車車前大燈光暈通過被告之自小客車，20時
    49分35秒被告之自小客車車頭約已行至中山路南下第 3車道
    （靠近北側行人穿越道），緊接前開機車大燈光暈後方有疑
    似被害人騎乘之機車倒地等情，則以該監視錄影畫面及現場
    路面寬度、交岔路口距離綜合判斷，被告確非完全未減速而
    貿然左轉，其辯稱其於上開時間，駕車沿彰化縣花壇鄉○○
    路由南往北方向行駛，行駛至同縣花壇鄉○○路、光明路之
    有號誌交岔路口欲左轉進入光明路，轉彎至南下第 2車道時
    ，因見被害人騎乘機車沿南下第 3車道靠近機車道由北往南
    直行，遂帶煞車以時速低於10公里之車速讓被害人機車先行
    通過等語，尚非不可採信，從而，被告駕駛自小客車行經交
    岔路口，左轉彎車既已讓被害人騎乘之直行機車先行，自難
    認被告有轉彎車未讓直行車先行之情況存在。(2)再者，證人
    即繪製道路交通事故現場圖之警員施錦耀於原審審理時復明
    確結證稱： 「【法官問：（提示道路交通事故現場圖）A車
    行車路徑是否如圖所示？】 證人答：只是代表A車左轉，並
    不是實際的行車路線」等語（見原審卷第57頁背面），再參
    酌以告訴人所提出卷附之現場路旁監視器畫面翻拍照片 4幀
    （見相驗卷第142至第145頁），細觀該 4幀照片內容中如以
    南向之行人穿越道（即斑馬線）為判斷基準（包括斑馬線二
    側及斑馬線間距白漆之相關位置），可見被告所駕駛之自小
    客車左邊前後車輪均未有壓在南向行人穿越道上之情形，再
    參酌以路口現場北向之行人穿越道（即斑馬線）與南向之行
    人穿越道間之距離（即斑馬線二側內緣中間之柏油路面寬度
    ），實亦無從率以認定被告有未行至交岔路口中心處左轉之
    情形。
  (五)末按刑法上之過失，其過失行為與結果間，在客觀上有相當
    因果關係始得成立。所謂相當因果關係，係指依經驗法則，
    綜合行為當時所存在之一切事實，為客觀之事後審查，認為
    在一般情形下，有此環境、有此行為之同一條件，均可發生
    同一之結果者，則該條件即為發生結果之相當條件，行為與
    結果即有相當之因果關係。反之，若在一般情形下，有此同
    一條件存在，而依客觀之審查，認為不必皆發生此結果者，
    則該條件與結果不相當，不過為偶然之事實而已，其行為與
    結果間即無相當因果關係 （最高法院76年度台上字第192號
    判例意旨參見）。而本件不論依告訴人所提出卷附之現場路
    旁監視器畫面翻拍照片 4幀，或係由原審勘驗前開監視錄影
    設備攝錄光碟之結果，均明顯可見在被告駕車欲轉彎時亦有
    另一輛機車通過，而該機車行駛之路線亦係與被害人所騎之
    機車同向行駛，且被害人所騎之機車就在該輛機車之後，顯
    見被告駕車於該路口左轉彎時，在沒有發生任何碰撞、擦撞
    之情況下，並非所有經過該路口之機車均會因此而發生人車
    倒地之情形，依上開最高法院判例見解所示，可見本件被告
    駕車左轉彎之行為與被害人機車倒地兩者之間，要無相當因
    果關係存在。此即臺灣省車輛行車事故覆議鑑定委員會亦出
    具意見認，本案若肇事時二車未碰及（謝車未妨礙陳車之行
    駛方向），則丙○○無肇事因素（見卷附臺灣省車輛行車事
    故覆議鑑定委員會98年10月13日覆議字第0986203780號函）
    。從而，本件被告駕駛自小客車行經交岔路口左轉彎時，既
    無妨礙被害人所騎機車之行駛方向，自難認被告就本件交通
    事故之發生具有過失。
  (六)綜上所述，本件公訴人所舉之證據方法，仍有合理之懷疑存
    在，尚未達於通常一般之人均不致有所懷疑，而得確信其為
    真實之程度，本院無從形成被告有罪之確信。此外，本院在
    得依或應依職權調查證據之範圍內，復查無其他積極證據，
    足資證明被告確有起訴意旨所指之過失犯行，揆諸前揭說明
    ，既不能證明被告犯罪，自應為被告無罪之諭知，以免冤抑
    。
八、原審以不能證明被告確有起訴書所指之過失致人於死犯行，
    而為無罪之諭知，經核洵無違誤。檢察官上訴意旨所指顯均
    係置原判決已明白論斷之事項於不顧，並對原判決所認定之
    理由片面主觀以推測或擬制之方法，再為質疑，並逕行推斷
    被告涉有本件過失致人於死之犯行，實乏所據，同不足採。
    又依舉證分配之法則，對於被告之成罪事項，應由檢察官負
    舉證義務，本案檢察官既不能舉證證明被告有上述過失犯行
    ，而使本院獲得無庸置疑之確信心證，則本案依罪疑唯有利
    於被告原則，即應對被告為有利之認定。從而檢察官循告訴
    人之請求以前開情詞提起本件上訴，認應就被告予以論罪科
    刑，而指摘原判決不當，為無理由，應予駁回。
據上論斷，應依刑事訴訟法第368條，判決如主文。
本案經檢察官甲○到庭執行職務。
中    華    民    國    99    年     5    月    25    日
            刑事第九庭    審判長法  官  江  德  千
                                法  官  賴  妙  雲
                                法  官  許  旭  聖
以上正本證明與原本無異。
不得上訴。
                                書記官  紀  美  鈺
中    華    民    國    99    年    5     月    27    日
【附表1】：車牌號碼9H-4113 號自小客車
┌──┬──────┬─────────┬─────────┐
│編號│痕跡類型    │ 位置             │痕跡範圍長度（L ）│
│    │            │                  │離地面高度（H ）  │
├──┼──────┼─────────┼─────────┤
│1   │刮痕        │左側前保險桿      │L：9公分          │
│    │            │                  │H：約46-47公分    │
├──┼──────┼─────────┼─────────┤
│2   │刮痕        │左側前保險桿      │L：6公分          │
│    │（凹陷印痕）│                  │H：約44-45公分    │
├──┼──────┼─────────┼─────────┤
│3   │刮痕        │左前側前保險桿    │L：2公分          │
│    │（凹陷印痕）│                  │H：約40-41公分    │
├──┼──────┼─────────┼─────────┤
│4   │刮痕        │右側前保險桿      │L：19公分         │
│    │            │                  │H：約51-51公分    │
├──┼──────┼─────────┼─────────┤
│5   │刮痕        │右葉子板（右方向燈│L：13.5公分       │
│    │（內有已生銹│旁）              │H：約56-59公分    │
│    │痕跡）      │                  │                  │
├──┼──────┼─────────┼─────────┤
│6   │刮痕        │右葉子板（右輪上方│L：59.5公分       │
│    │            │）                │H：約62-62公分    │
├──┼──────┼─────────┼─────────┤
│7   │刮痕        │右前側前保險桿    │L：4公分          │
│    │（含外附藍漆│                  │H：約43-47公分    │
│    │）          │                  │                  │
└──┴──────┴─────────┴─────────┘
【附表2】：車牌號碼KXA-836重型機車
┌──┬──────┬─────────┬─────────┐
│編號│痕跡類型    │ 位置             │痕跡範圍長度（L ）│
│    │            │                  │離地面高度（H ）  │
├──┼──────┼─────────┼─────────┤
│A   │刮痕        │左車身飾板        │L：6公分          │
│    │            │                  │H：約43-47公分    │
├──┼──────┼─────────┼─────────┤
│B   │刮痕        │左車身飾板        │L：3公分          │
│    │            │                  │H：約37-40公分    │
├──┼──────┼─────────┼─────────┤
│C   │刮痕        │右後視鏡          │L：4公分          │
│    │（方向：←）│                  │H：約107.5-110公分│
├──┼──────┼─────────┼─────────┤
│D   │刮痕        │右車手把外側      │                  │
│    │            │                  │H：約89-92公分    │
├──┼──────┼─────────┼─────────┤
│E   │刮痕        │右車身飾板（較下方│L：80公分         │
│    │（方向：←）│處）連同右前飾條  │H：約27-37公分    │
├──┼──────┼─────────┼─────────┤
│F   │刮痕        │右車身飾板        │L：20公分         │
│    │（方向：↑）│                  │H：約65-76公分    │
├──┼──────┼─────────┼─────────┤
│G   │刮痕        │右車身飾板        │L：9公分          │
│    │（方向：↑）│                  │H：約57-62公分    │
└──┴──────┴─────────┴─────────┘

司法院資訊處製作；財團法人民間司法改革基金會備份。
